臺灣苗栗地方法院民事簡易判決　　　　 94年度苗簡字第140號
原　　　告　丑○○○○
訴訟代理人　寅○○
被　　　告　辰○○
　　　　　　江劉雙妹
　　　　　　壬○○
　　　　　　己○○
　　　　　　丙○○○
　　　　　　庚○○
　　　　　　乙○○
　　　　　　子○○
　　　　　　辛○○
　　　　　　　　　　　　樓之3.
　　　　　　甲○○
　　　　　　癸○○○
　　　　　　丁○○
　　　　　　戊○○
　　　　　　申○○○
　　　　　　巳○○○
　　　　　　卯○○
　　　　　　未○○○
　　　　　　午○○
上列當事人間請求塗銷地上權登記事件，本院於民國94年7 月13
日言詞辯論終結，判決如下：
    主    文
被告辰○○應就坐落苗栗縣南庄鄉○○里○段北獅里興小段第七
地號土地上所設定權利範圍三十三點零六平方公尺，苗栗縣地政
事務所於民國三十八年以南庄字第０００七一四號收件之地上權
登記，予以塗銷。
被告江劉雙妹、壬○○、己○○、子○○、丙○○○、庚○○、
辛○○、乙○○、江玉香、癸○○○、丁○○、戊○○應就其等
被繼承人江阿生坐落苗栗縣南庄鄉○○里○段北獅里興小段第七
地號土地上所設定權利範圍四十九點五九平方公尺，苗栗縣地政
事務所於民國三十八年以南庄字第０００八四二號收件之地上權
辦理繼承登記後，予以塗銷。
被告申○○○、巳○○○、卯○○、未○○○、午○○應就其等
被繼承人廖芝景坐落苗栗縣南庄鄉○○里○段北獅里興小段第八
之六地號土地上所設定權利範圍三十九點六七平方公尺，苗栗縣
地政事務所於民國三十八年以南庄字第０００七一八號收件之地
上權辦理繼承登記後，予以塗銷。
訴訟費用由被告辰○○負擔三分之一；被告江劉雙妹、壬○○、
己○○、子○○、丙○○○、庚○○、辛○○、乙○○、江玉香
、癸○○○、丁○○、戊○○共同負擔三分之一；被告申○○○
、巳○○○、卯○○、未○○○、午○○共同負擔三分一。
本判決得假執行。
    事實及理由
一、原告之聲明：如主文第1至3項所示。
二、事實摘要：
  (一)原告起訴主張：
    1.坐落苗栗縣南庄鄉○○里○段北獅里興小段第7 地號土地
      上及同段第8 之6 地號土地（以下分別簡稱同段第7 地號
      、同段第8 之6 地號土地）為原告於民國66年4 月2 日受
      贈而取得所有權，其中同段第7 地號土地竟遭被告辰○○
      及被告江劉雙妹、壬○○、己○○、子○○（即江阿生長
      女江玉英之子，江玉英已於87年8 月28日死亡、江玉英之
      配偶亦於90年11月28日死亡）、丙○○○、庚○○、辛○○、乙○○、江玉香、癸○○○、丁○○、戊○○等12人
      （以下簡稱被告江劉雙妹等12人）之被繼承人江阿生（59
      年10月12日已歿）分別設定如主文第1 、2 項所示，存續
      期間均為無定期，並以建築改良物為目的之地上權，而上
      開地上權人在同段第7 地號土地上既無任何建物，則地上
      權應已失其存在之目的，其雖屬未定存續期間，仍應容許
      原告以起訴為終止地上權之意思表示，而終止地上權存在
      ，上開被告辰○○及江劉雙妹等12人均負有塗銷之義務。
      另被告江劉雙妹等12人之被繼承人江阿生既已死亡，且繼
      承人即被告江劉雙妹等12人復未為拋棄繼承之意思表示，
      系爭地上權有關江阿生部分則由渠等繼承之。是以，被告
      江劉雙妹等12人應先就前開地上權辦理繼承登記後，而予
      以塗銷。
    2.又同段第8 之6 地號土地則遭被告申○○○、巳○○○、
      卯○○、未○○○、午○○（以下簡稱申○○○等5 人）
      之被繼承人廖芝景（45年6 月13日已歿）設定如主文第3
      項所示，存續期間為無定期，並以建築改良物為目的之地
      上權，而上開地上權人在同段第8 之6 地號土地上既無任
      何建物，則地上權應已失其存在之目的，其雖屬未定存續
      期間，亦仍應容許原告以起訴為終止地上權之意思表示，
      而終止地上權存在，被告申○○○等5 人均負有塗銷之義
      務。另被告申○○○等5 人之被繼承人蕭芝景既已死亡，
      且繼承人即被告申○○○等5 人復未為拋棄繼承之意思表
      示，系爭地上權有關蕭芝景部分則由渠等繼承之。是以，
      被告申○○○等5 人應先就前開地上權辦理繼承登記後，
      而予以塗銷。基此，原告均依民法第767 條所有權排除侵
      害之法律關係提起本件訴訟，訴請被告等人分如判決主文
      第1 至3 項所示。
  (二)被告辰○○：同意塗銷地上權登記，但原告須補償歷次開庭
    之勞費、辦理塗銷或登記之相關費用。另被告巳○○○、午
    ○○雖未於最後言詞辯論期日到場，惟據其前次到場之聲明
    、陳述則與被告辰○○相同。又被告江劉雙妹等12人、被告
    申○○○、卯○○、未○○○則均未於言詞辯論期日到場，
    亦未提出準備書狀作何聲明或陳述。
三、法院之判斷：
  (一)本件被告江劉雙妹等12人、巳○○○等5 人均未於言詞辯論
    期日到場，核無民事訴訟法第386 條各款所列情形，爰依原
    告聲請，由其一造辯論而為判決。
  (二)原告起訴主張同段第7 地號、第8 之6 地號土地為伊所有，
    其中同段第7 地號土地竟遭被告辰○○及被告江劉雙妹等12
    人之被繼承人江阿生；同段第8 之6 地號土地則遭被告巳○○○等5 人之被繼承人蕭芝景，均設有如主文第1 至3 項所
    示之地上權，然上開地上權人在前開土地既無任何建物，系
    爭地上權應已失其存在之目的，其雖屬未定存續期間，仍應
    容許原告以起訴為終止地上權之意思表示，而終止系爭地上
    權存在之事實，業據其提出與所述相符之土地登記謄本、存
    證信函、戶籍謄本、繼承系統表、土地使用現況照片等件為
    證（見本院卷第10-42 頁），且為被告辰○○、巳○○○、
    午○○到庭所是認，另被告江劉雙妹等12人、被告申○○○
    、卯○○、未○○○則未提出任何書狀供本院審酌，自堪信
    原告之主張為真實。
  (三)按因繼承、強制執行、公用徵收或法院之判決，於登記前已
    取得不動產物權者，非經登記，不得處分其物權，民法第75
    9 條定有明文，係採相對登記主義；而地上權登記之塗銷，
    既使物權有所變動，即屬處分之行為。故凡因繼承，而於登
    記前已取得地上權之物權者，其取得即受法律之保護。倘土
    地所有人欲訴請地上權人之繼承人塗銷地上權登記，即非先
    訴請地上權人之繼承人辦理繼承登記，不得為之。據此，原
    告以前開土地原地上權人江阿生、蕭芝景各已於59年10月12
    日、45年6 月13日死亡，而被告江劉雙妹等12人、被告申○○○等5 人分為其繼承人，此有戶籍謄本附卷可參，依民法
    第1148條之規定，被告江劉雙妹等12人自繼承開始時，承受
    被繼承人江阿生；被告申○○○等5 人亦自繼承開始時，承
    受被繼承人蕭芝景財產上之一切權利義務，惟被告江劉雙妹
    等12人、被告申○○○等5 人均迄未辦理前開地上權之繼承
    登記，此亦有系爭土地謄本可按（見本院卷第10-39 頁），
    被告江劉雙妹等12人、被告申○○○等5 人既因繼承而取得
    系爭地上權，原告訴請被告江劉雙妹等12人、被告申○○○
    等5 人，各辦理系爭地上權之繼承登記，自屬有據。
  (四)再者，本件系爭地上權之存續期限依土地登記簿謄本所示均
    係載明「無定期」（見本院卷第40-42 頁），故本件地上權
    性質上屬於未定有存續期間之地上權。而設定地上權時，當
    事人間未有存續期間者，地上權之期間長短究為多少始為合
    理，我民法並無明文規定。是以，參照「民法物權編部分條
    文修正草案暨民法物權編施行法修正草案」第833 條之1，
    地上權未定有期限者，存續期間逾20年後，法院得因土地所
    有人或地上權人之聲請，斟酌建築物或工作物之種類，性質
    及利用狀況等情況，定其繼續存在之期間。其立法理由記載
    ：地上權雖未定有期限，但非有相當之存續期間，難達土地
    利用之目的，不足以發揮地上權之社會機能。又因科技進步
    、建築物或工作物之使用年限有日漸延長之趨勢，為發揮經
    濟效用，兼顧土地所有人與地上權人之利益而新設等語以觀
    ，被告辰○○、被告江劉雙妹等12人、被告申○○○等5人
    ，渠等地上權係於38年設立登記，且於前開土地上均無任何
    建築物存在，已如前述，審酌上開意旨，應認原告主張上開
    被告應塗銷系爭地上權登記，為有理由，應予准許。
  (五)末者，被告辰○○、巳○○○、午○○雖以原告須補償歷次
    開庭所耗之勞費及辦理繼承登記之費用云云置辯，惟此與原
    告上開請求被告辦理繼承登記或塗銷地上權登記之間，並無
    對待給付之抗辯事由存在，亦與本件判決基礎之事實及結果
    並無影響，爰不予審酌，併此敘明。
四、假執行之宣告：
    查本件係屬民事訴訟法第427 條第1 項訴訟適用簡易程序所
    為被告敗訴之判決，依同法第389 條第1 項第3 款之規定，
    本判決應依職權宣告假執行。
五、結論：原告之訴為有理由，依民事訴訟法第436 條第2 項、
    第385 條第1 項前段、第78條、第85條第1 項，第389 條第
    1項第3款，判決如主文。
中　　華　　民　　國　　94　　年　　7 　　月　　27　　日
                  苗栗簡易庭法　官　吳振富
以上正本係照原本作成
如對本判決上訴，須於判決送達後20日內向本院提出上訴狀
中　　華　　民　　國　　94　　年　　7 　　月　　27　　日
                            書記官　陳玲誼
